臺灣高雄地方法院民事判決　　　　　　 100年度訴字第1714號
原　　　告　孫修鎮
訴訟代理人　林石猛律師
被　　　告　林進輝
　　　　　　林福全
　　　　　　林陳烏絨
上列當事人間確認協議無效等事件，經本院於民國100 年11月14
日言詞辯論終結，判決如下：
    主      文
原告之訴駁回。
訴訟費用由原告負擔。
    事實及理由
一、原告主張：坐落高雄市○○區○○段21、22-2及25地號土地
    （重測前為旗津區○○段○ ○段1-12、1-1 及1-18地號，下
    稱系爭土地）為伊所有，而坐落同段26、31地號土地（重測
    前為1-21、12地號土地，下稱系爭鄰地）原為被告林進輝、
    林福全所共有，嗣林福全將系爭鄰地之應有部分贈與給被告
    林陳烏絨，系爭鄰地現為林進輝與林陳烏絨共有。而伊於民
    國42年1 月12日取得高雄市政府假建字第657 號建築執照，
    並於旗津段22地號土地（後分割為22、22-1、22-2地號等3
    筆土地，原告取得22-2地號土地）上建築房屋（下稱系爭建
    物）並於東南方牆壁外至水溝中依法留有52公分寬度法定空
    地，嗣兩造因系爭土地及系爭鄰地指界不一至發生糾紛，乃
    於72年6 月27日經高雄市旗津區地籍圖重測界址糾紛協調會
    協調成立（下稱系爭協議），由林進輝以林福山為代理人與
    林福全及伊於當日作成高雄市旗津區72年度地籍圖重測界址
    糾紛協調會議紀錄（下稱系爭協調會議紀錄），嗣高雄市地
    政處據以辦理戶地測量完成後，經高雄市政府公告重測成果
    30 日 ，並由地政處將重測結果通知土地所有權人，於公告
    期間對重測成果因無人異議而確定，地政處乃據以辦理土地
    標示變更登記完竣。然伊於82年欲重建系爭建物時，發現系
    爭土地與系爭鄰地土地界址線，應為系爭建物東南方牆外52
    公分之水溝中線，卻遭地政機關誤依系爭協議變更為牆外22
    公分之處分，並將其餘30公分寬度之法定空地處分予被告。
    惟系爭協議已違反建築法第11條第3 項前段法定空地保留之
    強制規定而無效。系爭協議既屬無效，則系爭土地及系爭鄰
    地間之界址線應為本件起訴狀內附圖所示A 、B 兩點之連接
    線。爰依民事訴訟法第247 條、第427 條第1 項第5 款規定
    提起本訴等語，並聲明：(一)確認系爭協調會議之協議行為無
    效。(二)確認系爭土地及系爭鄰地之界址線為本件起訴狀內附
    圖所示A 、B 兩點之連接線。
二、被告則以：兩造間確認協調會議紀錄無效事件，前經本院85
    年度雄簡字第2801號、86年度簡上字第441 號、86再易字第
    13號判決駁回原告之訴及再審之訴確定在案；確認土地界址
    事件，前經本院82年度雄簡字第1319號、82年度簡上字第18
    6 號、83年度再簡上字第3  號、84年度再簡上第5  號、84
    年度再簡上字第8 號、90年度再易字第43號、91年度再易字
    第2 號、91年度再易字第36號、94年度再易字第13號判決駁
    回原告之訴及再審之訴確定在案。原告就同一訴訟標的已重
    複多次起訴，應受前案既判力效力所及，應予駁回。關於建
    築線部份，依內政部70年10月16日台（70）內營字第43370
    號及行政院69年4 月2 日內字第3646號函釋，本案建築物重
    測前既經核發建照執照，重測後興建完成，因重測結果導致
    基地面積減少發生法定空地不足，若合於上開函釋之規定，
    仍得依法核發使用執照，原告之建照執照於42年取得，並未
    因重測面積之增減，而違反建築法規之規定，本件原告之請
    求為無理由等語置辯。並聲明：原告之訴駁回。
三、兩造不爭執之事項：
  (一)系爭土地為原告所有，原告於其上建築系爭建物。
  (二)系爭建物係於實施建築管理（都市計畫發布日）前之42年1
    月12日取得建造執照。
  (三)系爭鄰地現為被告林進輝、林陳烏絨所共有。
  (四)系爭土地與系爭鄰地之所有權人於72年間因指界糾紛，於72
    年6 月27日經高雄市旗津區地籍圖重測界址糾紛協調會議協
    調，並作成72年6 月27日高雄市旗津區72年度地籍圖重測界
    址糾紛協調會議紀錄。
  (五)高雄市政府地政處依系爭協調會議紀錄辦理戶地測量完成，
    經高雄市政府公告重測成果30日，並由地政處將重測成果通
    知土地所有權人，於公告期間對重測成果無異議而確定，地
    政處乃據以辦理土地標示變更登記完竣。
  (六)兩造間確認協調會議紀錄無效事件，前經本院85年度雄簡字
    第2801號、86年度簡上字第441 號、87年度再易字第18號判
    決駁回原告之訴及再審之訴確定。
  (七)兩造間確定土地界址事件，前經本院82年度雄簡字第1319號
    、82年度簡上字第186 號、83年度再簡上字第3 號、84年度
    再簡上字第5 號、84年度再簡上字第8 號、86年度再易字第
    13號、90年度再易字第43號、91年度再易字第2 號、91年度
    再易字第36號、94年度再易字第13號判決駁回原告之訴及再
    審之訴確定。
  (八)兩造間返還無權占有土地事件，前經本院88年度雄簡字第19
    90號判決駁回原告之訴確定。
  (九)兩造間土地所有權更正登記事件，前經本院89年度雄簡字第
    2985號、90年度簡抗字第4號裁定駁回原告之訴確定。
四、本件之爭點：
  (一)本件訴訟標的是否為前案確定判決效力所及？
  (二)本件原告有無確認利益？
  (三)承上，若是，系爭協議行為是否無效？系爭土地及系爭鄰地
    之界址為何？
五、本院之判斷：
  (一)按民事訴訟法第400條第1項規定：「除別有規定外，確定之
    終局判決就經裁判之訴訟標的，有既判力。」。92年1月14
    日修正理由亦明揭：「為訴訟標的之法律關係於確定之終局
    判決中經裁判後，該確定終局判決中有關訴訟標的之判斷，
    即成為規範當事人間法律關係之基準，嗣後同一事項於訴訟
    中再起爭執時，當事人不得為與該確定判決意旨相反之判斷
    ，此即民事訴訟制度為達終局地強制解決民事紛爭之目的所
    賦予確定終局判決之效力，通稱為判決之實質確定力或既判
    力。其積極作用在於避免先後矛盾之判斷，消極作用在禁止
    重行起訴。原條文第一項著重於一事不再理之理念，僅就禁
    止重行起訴而為規定，就作為解釋既判力之範圍及其作用而
    言，立法上難認充足，爰修正第一項。」等語。次按「訴訟
    標的之法律關係，於確定之終局判決中經裁判者，當事人之
    一造以該確定判決之結果為基礎，於新訴訟用作攻擊防禦方
    法時，他造應受其既判力之拘束，不得以該確定判決言詞辯
    論終結前，所提出或得提出而未提出之其他攻擊防禦方法為
    與該確定判決意旨相反之主張，此就民事訴訟法第三百九十
    九條第一項規定之趣旨觀之甚明。」、「所謂既判力不僅關
    於其言詞辯論終結前所提出之攻擊防禦方法有之，即其當時
    得提出而未提出之攻擊防禦方法亦有之。」，最高法院42年
    台上字第1306號、51年台上字第665號判例參照。
  (二)查原告於本院82年度雄簡字第1319號、82年度簡上字第186
    號等確定土地界址事件中，及前案本院85年度雄簡字第2801
    號、86年度簡上字第441 號等確認協調會議紀錄無效事件中
    ，係以意思表示不一致、測量錯誤及未具備地籍界址調查要
    件等事由，主張系爭協調會議記錄無效及系爭土地及系爭鄰
    地之界址線應為本件起訴狀內附圖所示A 、B 兩點之連接線
    ，而於本件雖另提出於前揭事件所未曾提出之主張，即原告
    於82年欲重建系爭建物時，發現系爭土地與系爭鄰地土地界
    址線，應為系爭建物東南方牆外52公分之水溝中線，卻遭地
    政機關誤依系爭協調會議記錄變更為牆外22公分之處分，並
    將其餘30公分寬度之法定空地處分予被告，系爭協議已違反
    建築法第11條第3 項前段之強制規定而無效。系爭協議既屬
    無效，則系爭土地及系爭鄰地間之界址線應為前開所指A 、
    B 兩點之連接線云云，惟73年11月7 日修正之建築法第11條
    第3 項已規定：「應留設之法定空地，非依規定不得分割、
    移轉，並不得重複使用；其分割辦法，由內政部定之。」等
    語，是以原告此項主張，既係其於上開前案言詞辯論終結前
    得提出而未提出之其他攻擊防禦方法，依首揭判例意旨所示
    ，自不得於本件再提出為與該等確定判決意旨相反之主張，
    仍應受前訴訟既判力之拘束，不容更行起訴。本件原告更行
    提起本件確認之訴，於法洵有未合。
  (三)原告雖又主張：前案確認協調會議紀錄無效之訴係於民事訴
    訟法修正前提起，修正前民事訴訟法規定提起確認之訴，除
    確認證書之真偽外，應以法律關係為訴訟標的，修正後民事
    訴訟法另規定基礎事實亦得為確認之訴之訴訟標的，故本件
    與前案訴訟標的不同，並非同一事件云云。按法律關係之基
    礎事實，有即受確認判決之法律上利益者，得提起確認之訴
    ，民事訴訟法第24 7條第1 項固定有明文，惟該項規定係民
    事訴訟法於89年2 月9 日修正時所增設。而本院86年度簡上
    字第441 號判決，係於87年10月6 日判決確定，該確定判決
    係於現行民事訴訟法第247 條第1 項修正增設前即已確定，
    法律關係之基礎事實於斯時既不得為確認之訴之訴訟標的，
    自不因修正增設之而得溯及適用。又民事訴訟法施行法第2
    條規定：「除本法別有規定外，修正民事訴訟法於其施行前
    發生之事項亦適用之。但因舊法所生之效力，不因此而受影
    響。」。是以，依該條後段規定，本院86年度簡上字第441
    號確定判決，依修正增設前之舊法，以系爭協調會議紀錄或
    兩造所為系爭協調會議紀錄之協議行為，係屬單純之事實，
    或法律問題，或法律關係發生之原因，非法律關係本身，不
    得為確認之訴之標的為由，駁回原告確認系爭協調會議紀錄
    無效之請求，核屬適法，自不因修正增設後之新法，而影響
    其效力。原告上開主張，要無可採。
六、綜上所述，原告所提起之本件訴訟，其訴訟標的為確定判決
    效力所及。從而，原告所為之本件請求，為無理由，應予駁
    回。
七、兩造其餘之攻擊或防禦方法及未經援用之證據，經本院斟酌
    後，認為均不足以影響本判決之結果，自無逐一詳予論駁之
    必要。附此敘明。
八、結論：本件原告之訴為無理由，依民事訴訟法第78條，判決
    如主文。
中    華    民    國  100     年    11    月    28    日
                    民事鳳山分庭法  官  何悅芳
以上正本係照原本作成。
如對本判決上訴，須於判決送達後20日內向本院提出上訴狀。如
委任律師提起上訴者，應一併繳納上訴審裁判費。
中    華    民    國   100    年    11    月    28    日
                                書記官  陳俐嫺